最高法院民事判決　　　　　　　　　　　　　　　八十七年度台上字第二九七三號
　　上　訴　人　高源清
　　被 上訴 人　吳世傑
　　訴訟代理人　李新興律師
右當事人間請求給付報酬事件，上訴人對於中華民國八十六年三月三日臺灣高等法院
第二審判決（八十五年度重上字第一八三號），提起上訴，本院判決如左：
    主  文
原判決廢棄，發回臺灣高等法院。
    理  由
本件被上訴人主張：伊於民國八十年九月四日與上訴人簽訂「三國演義」等三套書之
委託經營契約書（以下稱前一契約書），又於八十一年一月四日再簽訂「楚漢相爭」
等二套書之委託經營契約（以下稱後一契約書），將伊出資在大陸聘人編繪及編寫而
成之前述五套書之編輯、印製、發行等事項，委由上訴人經營。伊於簽約時已將全部
書稿交付，於前一契約書並投資新臺幣（以下同）五百萬元，扣除已支付之稿費一百
五十萬元外，於簽約時交付上訴人三百五十萬元，作為營運資金，約定上訴人應自八
十一年四月起，分五期，按月攤還一百萬元，並按月息百分之一點四計付利息；於後
一契約書，伊投資三百三十萬元，扣除已支付之稿費一百萬元，於簽約時交付上訴人
二百三十萬元，作為營運資金，約定上訴人自八十一年八月起，分三期，每月攤付一
百一十萬元，並按月息百分之二計息。上訴人於簽約時分別開立支票以為付款之擔保
，詎屆期不為付款，其後陸續以現金、借據、本票及支票換回擔保票據，迄今仍積欠
七百四十八萬六千九百四十二元未還等情，爰依據所訂契約，求為命上訴人如數給付
之判決。
上訴人則以：兩造所訂委託經營契約書性質上為著作權轉讓及借貸之混合契約，依約
被上訴人應於簽約後二個月內交付之著作權書面證明，惟迄今仍不交付，伊自得行使
同時履行抗辯權，拒絕為對待給付。又伊已將系爭五套書之著作權轉讓與訴外人李寅
耀，因被上訴人之遲延，不能交付著作權書面證明與李寅耀，不得已賠償李寅耀二百
八十八萬元，以為和解，此項支出為被上訴人遲延致生之損害，應由被上訴人負責賠
償，伊亦得執以主張抵銷等語，資為抗辯。
原審維持第一審所為上訴人敗訴判決，駁回其上訴，係以：被上訴人主張之事實，業
據提出契約書、支票、證明書、本票、信函、收據、還款計劃書、刑事判決書、和解
書為證。上訴人雖以前開情詞置辯，惟查：系爭兩紙契約書於前言記載：「茲吳世傑
（即被上訴人，以下簡稱甲方）與高源清（即上訴人，以下簡稱乙方）就甲方所擁有
之彩圖本……之稿件及著作權委託乙方經營一事，雙方簽訂委託經營契約如下」等語
，於第三條約定：「甲方對於上述……套書擬投資新台幣……作為營運資金，交由乙
方全權處理」等語，應係被上訴人將其所有五套書之稿件及著作權委託上訴人經營，
並非將該書稿之著作權讓與上訴人。上訴人辯稱：契約書係著作權轉讓與借貸之混合
契約云云，尚無可採。又依各該契約書第三條及第四條之記載，被上訴人對「三國演
義」等三套書擬投資五百萬元，其中一百五十萬元為已支付之稿費，其餘三百五十萬
元作為營運資金，交由上訴人全權處理，上訴人於受託經營滿七個月開始，按月攤還
一百萬元與被上訴人，並以五百萬元為母金，計付月利率一點四之利息與被上訴人；
對於「楚漢相爭」等二套書，被上訴人擬投資三百三十萬元，其中一百萬元為已支付
之稿費，其餘二百三十萬元為營運資金，交由上訴人全權處理，上訴人亦於受託經營
滿七個月開始，按月攤還共三百三十萬元與被上訴人，並以二百三十萬元為母金（似
為三百三十萬元之誤），按月利率百分之二計息。被上訴人確已依約定給付上訴人五
百萬元及三百三十萬元，上訴人攤還之期限雖已屆至，惟僅清償部分，其餘簽發支票
、本票及書立還款計劃書交付，尚欠七百四十八萬六千九百四十二元未償，為兩造不
爭之事實。系爭契約並非著作權轉讓契約，既如前述，則契約書第二條約定被上訴人
應於簽約後二個月內，將五套書之著作權書面證明提供與上訴人，即非買賣契約中出
賣人所應交付之買賣標的物或其從義務。又系爭契約書亦未約定被上訴人若未提供著
作權之書面證明時，上訴人即無攤還投資款之義務，且上訴人於攤還期限屆至後曾攤
還部分本利，未償還部分簽發票據及借據予被上訴人收執，更且前一契約書於八十年
九月四日簽訂，後一契約書於八十一年一月四日簽訂時，已逾前一契約被上訴人應交
付著作權書面證明之期限，上訴人仍與之訂立後一契約，尤足認上訴人於約定期限屆
至時，有償還被上訴人投資金額本息之義務，與著作權證明書之交付並無對待給付之
關係。再依系爭契約書訂定時之著作權法規定，出資聘人製作者，其著作權屬出資人
，兩造對於系爭五套書之著作權屬被上訴人，並無爭執，上訴人將五套書之著作權轉
讓與李寅耀時，於契約書並未約定須交付著作權證明文件，李寅耀再行轉讓與第三人
世一文化事業股份有限公司，則已出版，亦足證明著作權證明文件並非著作權轉讓之
必要文件。上訴人稱如無著作權證明文件，恐遭真正著作權人追訴云云，尚無可採。
其以著作權證明文件之交付為系爭契約之主要義務，與投資款之攤還為對待給付，而
持以為拒付欠款之理由，自有未洽。至於上訴人主張賠償李寅耀二百八十八萬元乙節
，經查上訴人與李寅耀所訂契約並無須交付著作權證明文件之約定，且李寅耀自承尚
有一百萬元價金未依約給付，則依其契約第七條約定，彼等所訂契約應已因價款之未
為給付而失其效力，系爭五套書之著作權應歸還上訴人，上訴人要無賠償之理。上訴
人雖提出協議書以證明賠償李寅耀二百八十八萬元，李寅耀亦稱已然受償，但果有其
事，何以未將李寅耀未給付之一百萬元扣抵，反將五套書圖稿讓與李寅耀，又賠償二
百八十八萬元﹖所稱與社會經驗實屬有違。上訴人不能提出已行賠償之證據，執以為
抵銷之抗辯，亦不足採。從而，被上訴人依據系爭契約，訴請上訴人給付七百四十八
萬六千九百四十二元，即應准許等詞，為其判斷之基礎。
惟查：系爭兩紙契約書於前言雖記載：「茲吳世傑（以下簡稱甲方）與高源清（以下
簡稱乙方）就甲方所擁有之彩圖本……之稿件及著作權委託乙方經營一事，雙方簽訂
委託經營契約如下」等語，於第三條亦約定：「甲方對於上述……套書擬投資新台幣
……做為營運資金，交由乙方全權處理」等語，但被上訴人於前一契約投資之五百萬
元，其中一百五十萬元為已支付之稿費，其餘三百五十萬元於簽約時交付上訴人，而
於第四條約定：「乙方受委託經營此三套書，須於滿七個月開始，按月攤還壹佰萬元
給甲方，分五期開立支票，乙方並須每月以伍佰萬元為母金計付月息1.4%給甲方，可
一併與母金分期償還時計付」；又於後一契約投資之三百三十萬元，其中一百萬元為
已支付之稿費，其餘二百三十萬元，於簽約時，交付上訴人全權處理，亦於第四條約
定：「乙方受委託經營此二套書，須於滿七個月開始，按月總共攤還佰拾萬元給
甲方，分三期開立支票，乙方並須每月以貳佰拾萬元為母金計付月息2%給甲方，可
一併與母金分期償還時計付」。上訴人一再抗辯：依上開還款約定可知系爭套書經營
之盈虧，係由伊負責，被上訴人之支出全額取回，並得計利息，並不負擔任何風險，
此與委託經營契約，性屬委任，經營之盈虧應由委任人自負其責，尚有不同等語（見
一審卷一八八頁反面、一八九頁正面、原審卷二八頁）。原審未通觀契約全文，就各
條約定為文義上及論理上之詳細推求，僅依契約前言及第三條之文字即為認定，而未
說明上訴人上開答辯不能採取之理由，遽為不利上訴人之認斷，其判決理由尚屬不備
。又依兩造簽訂系爭契約書時之著作權法之規定，固然出資聘人著作者，除別有約定
外，其著作權應屬出資人所有，惟實際著作者是否受聘而為，則屬事實問題，仍有待
證據證明。兩造於前一契約書第一條記載：「本約所稱三套書，係甲方出資在中國大
陸聘人繪圖編寫完成著作」，於第二條約定：「甲方保證對上三套書擁有著作權。關
於擁有著作權的書面證明須提供給乙方。若證明文件尚未辦理，甲方須於簽約後兩個
月內完成之，乙方願意協辦」各等語，於後一契約書亦有相同約定，上訴人既一再辯
稱：被上訴人自稱出資製作系爭套書，擁有合法著作權，兩造因此訂約，並約定被上
訴人應提供著作權之書面證明，被上訴人若不能提出上開書面證明，如何能證明系爭
套書係其出資聘人製作而成﹖對任何一種形式之出版契約而言，不能提出著作權之書
面證明均屬重大瑕疵各等語（見一審卷七九、八○、一八九頁，原審卷六九頁）。原
審謂：兩造對於系爭套書之著作權屬被上訴人所有乙節不爭執云云，與卷證資料即有
不符，其進而推斷著作權之書面證明非著作權轉讓之必要文件，而為不利上訴人之判
決，亦有可議。上訴論旨，指摘原判決不當，求予廢棄，非無理由。
據上論結，本件上訴為有理由。依民事訴訟法第四百七十七條第一項、第四百七十八
條第一項，判決如主文。
中      華      民      國    八十七    年     十二     月     十八     日
                              最高法院民事第五庭
                                  審判長法官  吳  啟  賓
                                        法官  洪  根  樹
                                        法官  謝  正  勝
                                        法官  劉  福  來
                                        法官  黃  熙  嫣
　　　右正本證明與原本無異
 　　　　　                              　 　書  記  官
中      華      民      國    八十八    年      一      年      八      日
